【裁判字號】    99,上易,224
【裁判日期】    990427
【裁判案由】    損害賠償
【裁判全文】
臺灣高等法院民事判決                 99年度上易字第224號
上  訴  人  乙○○
被上  訴人  甲○○
上列當事人間請求損害賠償事件，上訴人對於中華民國98年12月
28日臺灣士林地方法院98年度訴字第1212號第一審判決提起上訴
，本院於民國99年4月13日言詞辯論終結，判決如下：
    主  文
上訴駁回。
第二審訴訟費用由上訴人負擔。
    事實及理由
一被上訴人起訴主張：兩造均為護士，於民國（下同）92年起同
  在大葉高島屋百貨股份有限公司（下稱大葉高島屋公司）任職
  ，共用一間辦公室，上訴人因排班、政治立場等問題，對伊產
  生嫌隙，伊自94年起陸續發現所有食物遭人砸毀、杯中開水有
  異味、鞋底遭人置入鉚釘，及座椅遭人踩踏或有穢物異味等情
  ，不得已於97年11月間在辦公室裝設針孔攝影機，終於97年11
  月5日、12月8日分別拍攝到上訴人在伊之座椅上排放尿液，及
  踐踏該座椅之畫面，伊因上訴人之行為，每日工作時坐立難安
  、情緒崩潰，自97年12月22日起求診於精神科，經診斷罹患「
  環境適應障礙合併焦慮與憂鬱症」，而持續服用抗憂鬱劑，是
  上訴人不法侵害伊之健康，爰依民法第184條第1項前段、第19
  3條第1項、第195條第1項前段、第216條第1項規定，請求上訴
  人賠償裝設針孔攝影機之費用新台幣（以下同）11,000元、醫
  療費用1,105元及慰撫金987,895元等語。聲明求為：1.上訴人
  應給付被上訴人100萬元，及自起訴狀繕本送達翌日（即98年8
  月29日）起至清償日止按年息百分之5 計算之利息；2.願供擔
  保，請准宣告假執行。
二上訴人以：被上訴人自96年間起，多次踩踏及污染伊之座椅，
  伊忍無可忍，始於每次發現伊之座椅有腳印或污漬時，就踩被
  上訴人之座椅，及於97年10月29日將尿液倒在被上訴人的座椅
  上，以表不滿，至於被上訴人提出之影音光碟，不能證明伊有
  其他污染被上訴人座椅之行為等語，資為抗辯。
三原審判命上訴人應給付被上訴人20萬元（包括裝設針孔攝影機
  之費用11,000元、醫療費用1,105元及慰撫金187,895元），及
  自98年8月29日起至清償日止按年息5 %計算之利息，並依職權
  宣告假執行，另駁回被上訴人其餘之訴及假執行聲請。被上訴
  人就敗訴部分，未提起上訴。上訴人就敗訴部分，提起上訴，
  聲明求為：(一)原判決不利於上訴人部分廢棄；(二)上開廢棄部分
  ，駁回被上訴人在第一審之訴。被上訴人則答辯聲明求為駁回
  上訴。
四得心證之理由：
(一)被上訴人主張：兩造均為護士，於92年起同在大葉高島屋公司
  任職，共用一間辦公室，上訴人因排班、政治立場等問題，對
  被上訴人產生嫌隙等語，有證人李惠滿證稱：「我是大葉高島
  屋的員工，我是擔任人事課副理..我有聽過人事課的課長（林
  麗玲）跟我說過，被上訴人跟上訴人之間有一些抱怨，我記得
  針對這個部分我有去協調，當時我聽課長是說針對排班的部分
  有抱怨，所以我去針對排班去協調。」（原審卷第115、116頁
  ），可資佐證，並為上訴人所不爭執，堪信為真正。
(二)被上訴人主張：伊自94年起陸續發現伊在辦公室之食物遭人砸
  毀、杯中開水有異味、鞋底遭人置入鉚釘，及於94年起至95年
  間發現伊在辦公室之座椅遭人踩踏或有穢物異味等情，均係上
  訴人所為云云，為上訴人否認，被上訴人亦未舉證以實其說，
  難以採信。
(三)被上訴人主張：上訴人自96年起至98年底期間，多次踩踏及以
  穢物污染伊在辦公室之座椅等語，有如下事證為憑，堪予採信
  ：
1.上訴人於98年11月10日提出答辯狀，陳述：被上訴人自96年間
  起，多次踩踏及污染伊之座椅，伊忍無可忍，始於每次發現伊
  之座椅有腳印或污漬時，就踩被上訴人之座椅，及於97年10月
  29日將尿液倒在被上訴人的座椅上等語，顯已自認自96年起多
  次踩踏被上訴人之座椅，及於97年10月29日以尿液污染該座椅
  之事實，被上訴人就此部分事實即無庸舉證。
2.被上訴人主張：伊於97年11月間在辦公室裝設針孔攝影機，拍
  攝到上訴人於97年11月5 日承認在伊之座椅上傾倒尿液，及於
  同年12月8 日踐踏伊之座椅之行為等語，業據提出影音光碟為
  證。原審及本院勘驗97年11月5 日光碟，確認上訴人與其妹在
  兩造之辦公室用餐，上訴人要求其妹以棉被鋪在被上訴人之座
  椅後再坐下，其妹詢問緣由後，評論上訴人之放尿行為很變態
  等情節（見原審卷第90頁反面；本院卷第36頁）。另原審勘驗
  97年12月8 日光碟，確認上訴人趁被上訴人離開辦公室時，將
  被上訴人之座椅拖出再推回辦公室，並以雙腳多次踩踏該座椅
  等情（原審卷第90頁）。再查，被上訴人主張：上訴人於97年
  10月29日以尿液污染伊之座椅，伊於翌日向李惠滿申訴，經李
  惠滿指示庶務課為伊更換座椅等語，經證人李惠滿證明屬實（
  原審卷第115頁），上訴人於97年10月29 日以尿液所污染之座
  椅既已於97年10月30日更換，可見上訴人於97年11月5 日對其
  妹承認以尿液污染被上訴人座椅之行為，係發生於97年10月30
  日更換原座椅後及95年11月5日拍攝前之間。故上訴人自96 年
  起至98年底期間，有多次踩踏被上訴人在辦公室之座椅，並不
  止一次以尿液污染該座椅之行為，堪予認定。
(四)上訴人抗辯：伊係因被上訴人多次踩踏及污染伊之座椅，乃踩
  踏及污染被上訴人之座椅，以示不滿云云，為被上訴人否認。
  查上訴人提出其友人蔡源修、妹林佳慧之書面證言（原審卷第
  86、87頁），及證人李惠滿證稱：「我去針對排班去協調，我
  在協調的時候，我記得他們兩個都有跟我說，他們有指責對方
  有互採椅子」（原審卷第115 頁反面），及證人林麗玲證稱：
  「我是大葉高島屋的員工，我是人事課課長。（問：兩造曾否
  因相處不愉快，跟你表示？）有，兩邊都有接到抱怨的電話，
  但是確切的時間我不記得..上訴人我印象比較深刻的是今年她
  跟我說她的椅子被踩。」（原審卷第116 頁），僅能證明上訴
  人曾單方面向證人抱怨或指控被上訴人踩踏或污染其座椅，無
  從證明被上訴人確有此一行為。上訴人復未提出其他積極證據
  證明被上訴人曾踩踏及污染其座椅之事實，應認上訴人上開抗
  辯為不足採。
(五)按因故意不法侵害他人之權利者，負損害賠償責任；不法侵害
  他人之健康者，對於被害人因此增加生活上之需要時，應負損
  害賠償責任；不法侵害他人之健康者，被害人雖非財產上之損
  害，亦得請求賠償相當之金額；損害賠償，除法律另有規定或
  契約另有訂定外，應以填補債權人所受損害及所失利益為限，
  民法第184條第1項前段、第193條第1項、第195條第1項前段、
  第216條第1項，分別定有明文。查：
1.上訴人自96年起至98年底期間，多次踩踏被上訴人在辦公室之
  座椅及以尿液污染該座椅，為故意行為。又被上訴人主張：伊
  因上訴人之行為，每日工作時坐立難安、情緒崩潰，自97年12
  月22日起求診於精神科，經診斷罹患「環境適應障礙合併焦慮
  與憂鬱症」，而持續服用抗憂鬱劑等語，業據提出診斷證明書
  為證（原審卷第16、72頁）。堪認上訴人之故意行為，已不法
  侵害被上訴人之健康，被上訴人主張上訴人應負侵權行為損害
  賠償責任，洵非無據。
2.被上訴人主張伊為治療上述「環境適應障礙合併焦慮與憂鬱症
  」，支出醫療費用1,105 元等語，業據提出醫療費用收據為證
  （原審卷第69至71頁），為上訴人所不爭執，堪予採信。則被
  上訴人依民法第193條第1項規定，請求上訴人賠償上開費用，
  為有理由。
3.被上訴人主張伊在辦公室裝設針孔攝影機，搜集上訴人之不法
  侵害事證，支出費用11,000元等語，業據提出估價單為證（原
  審卷第73、74頁），為上訴人所不爭執，堪予採信。此費用支
  出既為證明上訴人之不法侵害行為，俾被上訴人對上訴人行使
  侵權行為損害賠償請求權所必要，自屬被上訴人因上訴人之故
  意不法侵害其權利之行為所受之損害，則被上訴人依民法第21
  6條第1項規定，請求上訴人賠償上開費用，為有理由。
4.上訴人故意對被上訴人實施上開不法侵害行為，使被上訴人工
  作時坐立難安、情緒崩潰，並因而罹患「環境適應障礙合併焦
  慮與憂鬱症」，持續接受治療，被上訴人主張其精神受有極大
  痛苦，應堪採信。又斟酌兩造均具有護士資格，及上訴人陳稱
  其於99年1月19 日被大葉高島屋公司解僱，解僱前月薪30,221
  元等語，為被上訴人所不爭執，堪予採信等情，原審認定被上
  訴人所受非財產上損害相當於187,895 元，尚屬適當。則被上
  訴人依民法第195條第1項前段規定，請求上訴人賠償慰撫金18
  7,895元，亦有理由。
五綜上所述，被上訴人依民法第184條第1項前段、第193條第1項
  、第195條第1項前段、第216條第1項規定，請求上訴人給付20
  萬元（1,105+11,000+187,895），及自起訴狀繕本送達翌日（
  即98年8月29日）起至清償日止按年息百分之5計算之法定遲延
  利息，為有理由，應予准許。原審判命上訴人如數給付，並無
  不合。上訴意旨指摘此部分原判決不當，求予廢棄改判，為無
  理由，應予駁回。
六據上論結，本件上訴為無理由，依民事訴訟法第449條第1項、
  第78條，判決如主文。
中    華    民    國    99    年    4     月    27    日
                    民事第四庭
                        審判長法  官  張劍男
                              法  官  彭昭芬
                              法  官  翁昭蓉
正本係照原本作成。
不得上訴。
中    華    民    國    99    年    4     月    28    日
                              書記官  張淑芬

司法院資訊處製作；財團法人民間司法改革基金會備份。
